【裁判字號】    99,保險,34
【裁判日期】    991206
【裁判案由】    給付保險金
【裁判全文】
臺灣高雄地方法院民事判決              99年度保險字第34號
原      告  鄭伊倩
法定代理人  林翁春美
訴訟代理人  杜冠民律師
被      告  南山人壽保險股份有限公司
法定代理人  謝仕榮
訴訟代理人  張亞婷律師
上列當事人間請求給付保險金事件，本院於中華民國99年11月22
日言詞辯論終結，判決如下：
    主      文
原告之訴及假執行之聲請均駁回。
訴訟費用由原告負擔。
    事實及理由
一、原告主張：訴外人林及得以自己為要保人及被保險人向被告
    投保「南山人壽康祥一生終身保險-D型」（保單號碼Ｚ00000
    0000號，下稱系爭A 保險契約）及「南山人壽真安心手術醫
    療終身保險」（保單號碼Ｚ000000000，下稱系爭B 保險契約
    ），並以原告之母即訴外人翁薇淳為身故保險金受益人。嗣
    林及得於民國98年8 月18日開車搭載翁薇淳時，發生交通事
    故，林及得因此受傷死亡，而翁薇淳亦於不久之後過世。今
    系爭A 、B 保險契約之被保險人林及得既已死亡，其受益人
    翁薇淳自得依系爭A 保險契約請求身故保險金新臺幣（下同
    ）1 萬元、「傷害保險附約」之意外身故保險金100 萬元、
    「新人身意外傷害保險附約」之意外身故保險金50萬元及「
    意外骨折及特定手術傷害保險附約」之意外身故保險金30萬
    元，並依系爭B 保險契約，請求5,214 元之身故保險金（以
    每月2,607 元之保費，共計繳納2 個月計算）。然翁薇淳亦
    於同次車禍事故中受傷，並於嗣後過世，則其對被告之上開
    保險金債權，即應由繼承人即原告概括繼承，經原告屢次請
    求被告給付上開保險金，均遭被告拒絕，為此爰依系爭A、B
    保險契約之法律關係及保險法第34條規定，聲明求為判令被
    告應給付原告1,815,214 元，及自99年2 月26日起至清償日
    止按年息10% 計算之利息，並陳明願供擔保，請准宣告假執
    行。
二、被告則以：林及得與翁薇淳於98年8 月18日在高雄市楠梓加
    工區○○路衝撞分隔島發生車禍事故，兩人均於到院前死亡
    ，應依民法第11條之規定推定為同時死亡，是被保險人林及
    得死亡時，其指定之受益人即翁薇淳已不存在，本件身故保
    險金應作為被保險人林及得之遺產，翁薇淳並無受領保險金
    之權利，原告之請求實屬無據。又本件原告始終未曾提出齊
    備文件，亦未正式向被告申請理賠，其逕以律師函即要求被
    告給付身故保險金實與契約約定不符，自亦不得以律師函送
    達時間起算遲延利息。另系爭B 保險契約，因要保人林及得
    僅繳納過2 期保費2,214 元，故系爭B 保險契約業自98 年7
    月28日起停效，林及得於保單停效後所發生之保險事故，被
    告自不負給付保險金之義務，且身故保險金應依所繳保費總
    額2,214 元計算，亦非原告主張之5,214 元，本件原告主張
    均無理由，爰聲明求為判決原告之訴及假執行之聲請均駁回
    ，如受不利判決，願供擔保請准宣告免為假執行。
三、兩造不爭執事項：
  (一)林及得以自己為要保人、被保險人向被告投保系爭A 、B 保
    險契約，並以翁薇淳為身故保險金受益人。
  (二)依系爭A 保險契約，於林及得意外死亡時，受益人得請求「
    康祥一生終身保險-D型」之身故保險金1 萬元，「傷害保險
    附約」之意外身故保險金100 萬元、「新人身意外傷害保險
    附約」之意外身故保險金50萬元及「意外骨折及特定手術傷
    害保險附約」之意外身故保險金30萬元。
  (三)林及得與翁薇淳均係於98年8 月18日因車禍受傷後死亡。
  (四)原告為翁薇淳之唯一繼承人。
四、本件之爭點：
  (一)林及得死亡時，翁薇淳是否仍生存而得以受益人之身分請求
    系爭A 、B 保險契約之保險金？
  (二)系爭B 保險契約是否停效？若未停效，所繳保費總額計為若
    干？
  (三)若原告得請求保險金，其遲延利息得否自99年2 月26日起算
    ？
五、本院之判斷：
  (一)本件原告主張林及得分別於98年2 月6 日、98年3 月25日以
    自己為要保人及被保險人向被告投保系爭A 保險契約及系爭
    B 保險契約），並於98年5 月18日向被告申請變更身故受益
    人為翁薇淳即原告之母，嗣林及得於98年8 月18日開車搭載
    翁薇淳時，發生交通事故，林及得、翁薇淳均因此傷重不治
    ，原告為翁薇淳之唯一繼承人等情，業據原告提出系爭A 、
    B 保險契約書、契約變更協議書、翁薇淳死亡證明、原告之
    戶籍謄本、林及得及翁薇淳之相驗屍體證明書等件為證，並
    為被告所不爭執，固堪認原告之上開主張為真實。
  (二)惟關於原告主張翁薇淳後於林及得死亡，故翁薇淳於林及得
    死亡之保險事故發生後，得依系爭A 、B保險契約請求被告
    給付保險金，及原告於翁薇淳死亡後，自得繼承其上開保險
    金債權等情，則為被告所否認，並以上情置辯，是以本件首
    應審究者厥為：林及得死亡時，翁薇淳是否仍生存而得以受
    益人之身分請求系爭A 、B 保險契約之保險金？
  1.按要保人指定之受益人，以於請求保險金額時生存者為限；
    死亡保險契約未指定受益人者，其保險金額作為被保險人之
    遺產，保險法第110 條第2 項、第113 條分別定有明文。且
    依系爭A 、B 保險契約書主約及附約保險單條款之約定，受
    益人同時或先於被保險人本人身故，除要保人已另行指定受
    益人外，以被保險人之法定繼承人為本契約受益人，亦有被
    告南山人壽保險股份有限公司99年3 月26日（99）南壽保單
    字第Ｃ0382號函所檢附系爭A 、Ｂ保險契約之保險契約條款
    樣本附於臺灣臺北地方法院99年度審保險字第39號卷可參，
    足認系爭各保險契約之受益人翁薇淳得享有請求保險金之權
    利，除以保險事故發生為前提外，並應以翁薇淳於請求保險
    金額時仍生存為要件。
  2.查林及得與翁薇淳係於98年8 月18日在高雄市楠梓加工區○
    ○路衝撞分隔島發生車禍事故，並分別由救護車送往國軍左
    營醫院及高雄市楠梓區健仁醫院急救，而依本院所調取之救
    護車送醫前之ＣＰＲ護理紀錄及國軍左營總醫院、健仁醫院
    病歷資料所示，林及得係在當日上午9 時30分由救護車送達
    國軍左營總醫院，當時已無自發性心跳及呼吸，且意識喪失
    ，於當日上午10時41分經醫生宣佈急救無效而宣告死亡，送
    往該院殯儀館；翁薇淳係在當日上午9 時31分由救護車送達
    高雄市楠梓區健仁醫院，於救護車上已無法測得呼吸、脈搏
    、血壓，且無任何意識狀況，於當日上午10時36分由醫生宣
    佈急救無效，在12時40分由家屬陪同載往煉油廠殯儀館，有
    上開護理紀錄表及病歷資料在卷可稽（見本院卷第84至90、
    94 至100、105 頁）。又依國軍左營總醫院診斷證明書記載
    ：林及得由119 送入急診室到院時已無生命跡象，故醫生診
    斷係於到院前死亡；健仁醫院診斷證明書記載：翁薇淳因車
    禍經救護人員送至醫院急診急救，到院前已無生命跡象，經
    急救後於98年8 月18日早上10時36分宣佈急救無效，有上開
    診斷證明書附卷可參（見本院卷第42、43頁），綜合上開護
    理紀錄、病歷資料及診斷證明書，足認林及得及翁薇淳2 人
    因發生上開車禍事故傷勢嚴重，故於送往醫院時，均已無任
    何生命跡象，且均經急救無效而宣告死亡，故林及得及翁薇
    淳均在到院前即已死亡之事實，洵堪認定，但死亡之先後時
    間則無法確定。至原告主張翁薇淳係於林及得死亡後始死亡
    一節，固據提出翁薇淳、林及得之相驗屍體證明書為證，然
    查上開相驗屍體證明書上所載之死亡時間，應僅法醫在事後
    相驗屍體時依推定大致時間而為記載，因法醫相驗時，林及
    得及翁薇淳均早已死亡多時，故上開相驗屍體證明書上所記
    載之時間自非渠等真實之死亡時間，又與上開護理紀錄、病
    歷資料及診斷證明書之記載均屬不符，不能遽以論斷翁薇淳
    係後於林及得死亡之事實，自不足為有利原告之認定。
  3.次按二人以上同時遇難，不能證明其死亡之先後者，推定其
    為同時死亡，民法第11條定有明文；而推定同時死亡之情形
    ，並無同時存在原則之適用，換言之，推定同時死亡者，彼
    此之間並無相互繼承關係，乃學說共認之見解。而上開規定
    固在補充同法第8 條第3 項之規定，但依法條之文義觀之，
    僅使用「同時遇難」之字句，並未使用「同時遭遇特別危難
    」，故於2 人以上同時遭難之真實死亡，而僅不能證明死亡
    時間之先後時，亦應有其適用，而不應拘限於遭遇特別災難
    之情形始能適用。因林及得及翁薇淳均因遭遇同一交通事故
    而於到院前死亡，且依上開護理紀錄、病歷資料及診斷證明
    書研判，均無法確知2 人之真正死亡時間，故依上開規定，
    應推定2 人為同時死亡，而認於林及得死亡時，受益人即翁
    薇淳亦同時死亡，而無從以受益人之身分請求系爭A 、B 保
    險契約之保險金，既翁薇淳已無從請求系爭保險金，則原告
    自亦無從繼承翁薇淳之保險金請求權，而得對於被告為本件
    請求。
  4.再按當事人主張有利於己之事實者，就其事實有舉證之責任
    ，為民事訴訟法第277 條前段所明定。而除被告已自認原告
    所主張權利發生之原因事實外，應由原告就該法律關係發生
    所須具備之特別要件先為舉證，若其未能先為舉證證明，被
    告對於其抗辯之事實，並無舉證證明之義務，且縱其就抗辯
    之事實之舉證有瑕疪，仍應駁回原告之請求，此亦有最高法
    院17年上字第917 號、43年台上字第377 號及48年台上字第
    887 號判例意旨可供參酌。林及得及翁薇淳應推定同時死亡
    ，已如前述，且縱認本件無法逕行推定林及得及翁薇淳為同
    時死亡，但就「翁薇淳得基於受益人之身分享有保險金請求
    權」之事實，乃屬權利要件事實（權利發生事實），且係屬
    有利於原告之事實，而原告係主張權利要件事實成立之人，
    應由主張之原告舉證之，且於概念上，應先於權利排除、妨
    礙或消滅等事實為審查，故本件應由原告舉證「翁薇淳於林
    及得死亡時仍生存」之事實，而非由被告舉證「翁薇淳於林
    及得死亡時並非生存」之事實甚明，此與保險人倘主張除外
    免責事由（如意外保險中，保險人主張被保險人非意外死亡
    ）時，應係屬權利排除、妨礙或消滅等事實，應由被告負舉
    證責任之情形，並不相同，是以原告援引最高法院96年度台
    上字第28號等判決，主張本件應由被告就翁薇淳與林及得死
    亡時間之先後負舉證責任，亦無可採。本件原告既請求被告
    給付保險金，而其所舉證據並未能使本院產生林及得死亡時
    ，翁薇淳仍生存而得以受益人之身分請求系爭A 、B 保險契
    約保險金之心證，故原告顯未盡其舉證責任，自難認其主張
    為有理由。
  (三)本件原告既無法證明林及得死亡時，翁薇淳是否仍生存而得
    以受益人之身分請求系爭A 、B 保險契約之保險金，則上開
    本件訴訟之其餘爭點，即無論述之必要，附予敘明。
六、綜上所述，原告依據保險契約及繼承之法律關係，請求被告
    給付給付原告1,815,214 元，及自99年2 月26日起至清償日
    止按年息10% 計算之利息，為無理由，應予駁回。原告之訴
    既經駁回，其假執行之聲請，亦失所附麗，應予駁回之。
七、本件事證已臻明確，兩造其餘攻擊防禦方法及所提之證據，
    經審酌與本院前揭判斷不生影響，爰不一一論述，併此敘明
    。
據上論結，本件原告之訴為無理由，依民事訴訟法第78條，判決
如主文。
中    華    民    國    99    年    12    月    6     日
                  民事第六庭    法  官  曾子珍
以上正本係照原本作成。
如對本判決上訴，須於判決送達後20日內向本院提出上訴狀。如
委任律師提起上訴者，應一併繳納上訴審裁判費。
中    華    民    國    99    年    12    月    6    日
                                書記官  何慧娟

司法院資訊處製作；財團法人民間司法改革基金會備份。
